【裁判字號】    95,重上,103
【裁判日期】    951228
【裁判案由】    交付買賣價金
【裁判全文】
臺灣高等法院臺中分院民事判決  95年度重上字第103號
上  訴  人  乙○○○○○○
訴訟代理人  熊賢祺律師
複  代理人  丙○○
            楊博仁
被  上訴人  甲○○
訴訟代理人  劉憲璋律師
複  代理人  賴書貞律師
被  上訴人  皇建建設股份有限公司
法定代理人  丁○○
送達代收人  賴書貞律師
上列當事人間請求交付買賣價金事件，上訴人對於中華民國95年
6月20日臺灣臺中地方法院94年度重訴字第504號第一審判決提起
上訴，本院於95年12月26日言詞辯論終結，判決如下：
    主  文
上訴駁回。
第二審訴訟費用由上訴人負擔。
    事實及理由
壹、程序方面：
一、被上訴人皇建建設股份有限公司（下稱皇建公司）未於言詞
    辯論期日到場，核無民事訴訟法第386條各款所列情形，爰
    依上訴人之聲請，由其一造辯論而為判決。
二、按「受命法官為闡明訴訟關係，得為下列各款事項，並得不
    用公開法庭之形式行之：一命當事人就準備書狀記載之事項
    為說明。二命當事人就事實或文書、物件為陳述。三整理並
    協議簡化爭點。四其他必要事項。」、「當事人就其主張之
    爭點，經依第1項第3款或前項為協議者，應受其拘束。但經
    兩造同意變更，或因不可歸責於當事人之事由或依其他情形
    協議顯失公平者，不在此限。」民事訴訟法第270條之1第1
    項、第3項分別定有明文。經查，原審曾於95年5月26日言詞
    辯論期日整理並簡化兩造爭點（原審卷第202頁以下參照）
    ，關於上訴人三次狀紙主張之訴訟標的均不相同，並協議簡
    化爭點為本件實體部分應就上訴人對被上訴人有無強制執行
    法第15條異議權加以審究，程序部分則應就原審被告丁○○
    部分追加之訴是否合法加以審究，上訴人之複代理人並不爭
    執，且於是日筆錄上簽名確認原審法官整理並協議簡化爭點
    之結果，又上訴人亦未主張該協議事項有民事訴訟法第270
    條之1第3項但書所示之情形，是以，上訴人應受其拘束，不
    得於上訴後具狀陳明本件訴訟僅有一訴訟標的。上訴人雖陳
    稱本件係屬民事訴訟法第256條「補充或更正事實上或法律
    上之陳述，非為訴之變更或追加」之情形，惟民事訴訟法第
    256條規定之適用係以不變更訴訟標的為前提，本件上訴人
    在原審分別三次狀紙之訴訟標的既均不相同，顯有變更或追
    加之情形，是上訴人之主張本件有民事訴訟法第256條之情
    形而非屬訴之變更或追加云云，於法未合。
三、按競合之合併係指同一原告對同一被告，有得相互獨立之數
    種權利，而此相互獨立之數種權利係有同一目的，基於各該
    權利在同一訴訟程序，以單一之聲明，要求法院為同一之判
    決。選擇之合併係指原告於同一訴訟程序以單一之聲明，主
    張二以上得兩立之給付請求權或形成權為訴訟標的，請求法
    院擇一訴訟標的，為同一內容之給付判決或同一法律關係之
    形成判決。是以，原告需於起訴時以單一聲明請求法院對其
    主張之數訴訟標的全部裁判或擇一裁判，始稱為競合之合併
    或選擇之合併。
（一）經查於原審所整理並簡化兩造爭點如下：（原審卷第202
      頁以下參照）
  １、民國（下同）94年11月8日起訴狀：
  (1)、訴之聲明：被上訴人應給付上訴人新台幣（下同）
      29,000,0 00元。願供擔保，請准宣告假執行。
  (2)、被上訴人：中華成長三資產管理股份有限公司（嗣撤回）
      、陳明雄（嗣撤回）、甲○○、台中市稅捐稽徵處（嗣撤
      回）、財政部台灣省中區國稅局（嗣撤回）、皇建股份有
      限公司（下稱皇建公司）六人。
  (3)、訴訟標的：強制執行法第15條第三人異議權。
  ２、95年1月20日準備書狀：
  (1)、訴之聲明：被上訴人應交付上訴人29,000,000元，並自起
      訴狀繕本送達翌日起至清償日止，按年利率百分之五計算
      之利息。願供擔保，請准宣告假執行。
  (2)、被上訴人：甲○○、陳明雄、皇建公司及兼法定代理人丁
      ○○（丁○○係本次訴狀始追加之被上訴人）四人。
  (3)、訴訟標的：承攬報酬請求權、不當得利返還請求權。
  ３、95年2月24日辯論意旨狀：
  (1)、訴之聲明：
  I、被上訴人皇建公司應給付上訴人29,000,000元並自起訴狀
      繕本送達翌日起至清償日止，按年利率百分之五計算之利
      息。
  II、被上訴人甲○○應返還被上訴人皇建公司27,610,254元（
      原審筆錄誤載為2,761,000元），並自起訴狀繕本送達翌
      日起至清償日止，按年利率百分之五計算之利息，且由上
      訴人代位受領。
  III、被上訴人丁○○應給付上訴人29,000,000元，並自起訴狀
      繕本送達翌日起至清償日止，按年利率百分之五計算之利
      息。
  Ⅳ、上訴人願供擔保，請准宣告假執行。
  (2)、被上訴人：皇建公司及兼法定代理人丁○○、甲○○三人
  (3)、訴訟標的：
  I、對被上訴人皇建公司：
      、一千一百萬元部分：民法第259條解除契約之回復原
          狀請求權。
      、一千八百萬元部分：民法第816條不當得利返還請求
          權。
  II、對被上訴人甲○○部分：民法第242條、第243條代位行使
      被上訴人皇建公司對被上訴人甲○○之不當得利返還請求
      權。
  III、對被上訴人丁○○部分：民法第184條第2項。
（二）上訴人於起訴狀中關於訴訟標的僅提及強制執行法第15條
      ，故雖95年1月20日準備書狀中之事實似與起訴狀相同，
      然既係在訴狀送達後，始於95年1月20日準備書狀主張承
      攬報酬請求權及不當得利返還請求權（非在起訴狀中一併
      主張），理論上仍屬訴之變更或追加，況上訴人於95年1
      月20日準備書狀亦明確表示以該狀追加丁○○為共同被告
      （原審卷第75頁），必係訴訟標的合法追加之後，方有上
      訴人所指競合之合併或選擇之合併可言；今上訴人於起訴
      時係主張強制執行法第15條之第三人異議之訴，請求交付
      拍賣價金，而95年1月20日準備書狀則是對被上訴人甲○
      ○、皇建公司、原審被告陳明雄、皇建公司兼法定代理人
      丁○○主張行使承攬報酬請求權、不當得利返還請求權，
      此部分涉及是否有承攬契約之存在？對起訴時原非被告之
      丁○○（95年1月20日準備書狀始追加）是否有不當得利
      請求權？等事實有待釐清，且均為94年11月8日起訴狀所
      無，而非同一事實，被上訴人甲○○既於原審表明不同意
      上訴人追加，且核與民事訴訟法第255條第1項但書之各情
      形不符，則原審駁回此部分之追加，於法並無不合。則上
      訴人於原審95年1月20日準備書狀之追加既不合法，當無
      再審究是否競合合併或選擇合併之問題。且上訴人既謂本
      件係屬民事訴訟法第256條之情形，即應無訴之追加後競
      合合併或選擇合併之問題。
（三）上訴人95年2月24日辯論意旨狀（原審卷第114頁）中，明
      確表示「【變更前訴之聲明】：皇建建設股份有限公司應
      給付原告（即上訴人）29,000,000元，並自起訴狀繕本送
      達翌日起至清償日止，按年利率百分之五計算之利息。願
      供擔保，請准宣告假執行。」「【變更前訴之聲明】：I
      、被上訴人皇建公司應給付上訴人29,000,000元並自起訴
      狀繕本送達翌日起至清償日止，按年利率百分之五計算之
      利息。II、被上訴人甲○○應返還被上訴人皇建公司27,
      610,254元，並自起訴狀繕本送達翌日起至清償日止，按
      年利率百分之五計算之利息，且由上訴人代位受領。III、
      被上訴人丁○○應給付上訴人29,000,000元，並自起訴狀
      繕本送達翌日起至清償日止，按年利率百分之五計算之利
      息。Ⅳ、上訴人願供擔保，請准宣告假執行。」，是上訴
      人亦認訴之聲明已就94年11月8日起訴狀及95年1月20日準
      備書狀有所變更，況94年11月8日起訴狀及95年1月20日準
      備書狀所載之事實為「坐落台中市○○區○○段1485地號
      土地原為被上訴人皇建公司所有，經原法院93年民執四字
      第38308號強制執行事件拍賣，被上訴人甲○○承買執行
      標的物而終結，然查執行標的物固為被上訴人皇建公司所
      有，但該標的（台中市○○區○○段1485地號）原為皇建
      公司所有，並領到80中工建建1332 號建造執照，興建地
      上十三層、地下一層之房屋，然該房地皇建公司於87年5
      月8日賣給上訴人，並交付上訴人占有，而由上訴人繼續
      完成未完成之房屋，上訴人投入價款及工程費用（關於價
      款若干及工程費用若干，兩造狀紙所載略有差異），又土
      地上之地上權（地上權人陳明雄之地上權）亦由皇建公司
      讓與上訴人，上開執行事件並未通知上訴人。按上訴人為
      實際占有人，並就上開土地上未保存登記房屋繼續施工，
      以致完成，就該建物有合法之權利。上訴人已買受上開未
      保存登記之房屋並完成建造物，雖皇建公司因欠債務，而
      經法院拍賣抵押物（即上開土地），而將地上之未保存登
      記建物一併拍賣，由被上訴人甲○○承買。故上訴人請求
      給付價金。」而95年2月24日辯論意旨狀主張之事實略為
      ：「１、皇建公司部分：上訴人於87年5月8日與皇建公司
      簽訂之買賣契約書，嗣皇建公司以存證信函解除前開契約
      ，然上訴人已先給付皇建公司11,000,000元，則依民法第
      259條規定，皇建公司應返還上訴人11,000, 000元暨利息
      。上訴人於買賣契約簽訂後，自行出資續建完成系爭建築
      物，共支出35,978,025元，依民法第811規定動產附合為
      不動產之重要成分，由不動產所有人（本件為被上訴人皇
      建公司）取得動產所有權，依民法第816條規定，上訴人
      得依關於不當得利之規定，請求被上訴人皇建公司給付上
      訴人35,978,025元，上訴人擬先就其中之18,000,000元部
      份先行請求，其餘之權利仍不拋棄。２、被上訴人甲○
      ○部分：被上訴人甲○○為前開強制執行事件之債權人，
      故就拍賣所得之價金並與第三人中華成長三資產管理股份
      有限公司為分配，被上訴人甲○○可分配之金額為27,610
      ,254 元整，然被上訴人甲○○之債權為假債權，竟因強
      制執行而分配27,610,254元，係所受之利益無法律上原因
      ，應返還予被上訴人皇建公司，依民法第242條、第243條
      之規定，上訴人代位行使被上訴人皇建公司對被上訴人甲
      ○○之債權請求權，而聲明被上訴人甲○○應返還被上訴
      人皇建公司27,610,254元整暨利息，並由上訴人代位受領
      。３、被上訴人丁○○部分：被上訴人丁○○明知被上訴
      人皇建公司無資力償還債務，而可能無法履行與上訴人間
      之買賣契約，仍受領所給付之買賣價金，並任上訴人持續
      對系爭建物加工，又製造假債權以避免被上訴人皇建公司
      其他債權人之求償，致上訴人於95年1月遭解除前開買賣
      契約後，欲向被上訴人皇建公司請求，但被上訴人皇建公
      司已無財產．丁○○以違背善良風俗方式侵害上訴人之債
      權，依民法第184條第2項，應賠償上訴人因此所受之損失
      ，故訴請被上訴人丁○○應付上訴人29,000,000元整暨利
      息（事實及理由欄內表明《擬先就其中之18,000,000元部
      份先行請求，其餘之權利仍不拋棄》，與同狀內之聲明金
      額不符）。」則95年2月24日辯論意旨狀主張之事實係94
      年11月8日起訴狀及95年1月20日準備書狀所載84年5月8日
      簽立買賣契約後，經上訴人皇建公司解除而生之事實，二
      者截然不同，是應認事實及訴訟標的部分亦屬變更94年11
      月8日起訴狀及95年1月20日準備書狀所載。綜上，既屬訴
      之變更，則倘上訴人訴之變更可予准許，則94年11月8日
      起訴狀及95年1月20日準備書狀所載之訴之聲明及訴訟標
      的已不存在，亦無上訴人所指競合合併或選擇合併之問題
      。綜上，95年2月24日辯論意旨狀之訴之變更，被上訴人
      甲○○既於原審表明不同意上訴人變更，且核與民事訴訟
      法第255條第1項但書之各情形不符，則原審駁回此部分之
      變更，於法亦無不合。而上訴人於原審95年1月20日準備
      書狀之追加不合法已如上述，當無再審究是否競合合併或
      選擇合併之問題，上訴人應另行起訴，以維權益。
四、本件原審駁回上訴人之訴之變更或追加既均合法如上述，則
    原審僅就上訴人原起訴時之強制執行法第15條為實體審理即
    屬正當，而本件判決既認原審裁定駁回訴之變更或追加並無
    不當，本院即僅就原審所判決之強制執行法第15條實體部分
    審酌是否有上訴理由，核先敘明。
貳、實體方面：
一、上訴人起訴主張：
    坐落台中市○○區○○段1485地號土地原為被上訴人皇建公
    司所有，經原法院93年民執四字第38308號強制執行事件拍
    賣，被上訴人甲○○承買執行標的物而終結，然查執行標的
    物固為被上訴人皇建公司所有，但該標的（台中市○○區○
    ○段1485地號）原為皇建公司所有，並領到80中工建建1332
    號建造執照，興建地上十三層、地下一層之房屋，然該房（
    下稱系爭建物）、地皇建公司於87年5月8日賣給上訴人，並
    交付上訴人占有，而由上訴人繼續完成未完成之房屋，上訴
    人投入之價款共計11,000,000元，工程費用共計18,000,000
    元，又土地上之地上權（地上權人陳明雄之地上權）亦由皇
    建公司讓與上訴人，上開執行事件並未通知上訴人。按上訴
    人為實際占有人，並就上開土地上未保存登記房屋繼續施工
    ，以致完成，就該建物有合法之權利。上訴人已買受上開未
    保存登記之房屋並完成建造物，雖皇建公司因欠債務，而經
    法院拍賣抵押物（即上開土地），而將地上之未保存登記建
    物一併拍賣，由被上訴人甲○○承買。按強制執行法第15條
    規定：「第三人就執行標的物有足以排除強制執行之權利者
    ，得於強制執行程序終結前，向執行法院對債權人提起異議
    之訴；如債權人亦否認其權利時，並得以債務人為被上訴人
    。如執行標的物經拍賣終結，而未將其賣得價金交付債權人
    時，對於該執行標的物之強制執行程序，縱得謂尚未終結而
    第三人仍提起異議之訴，然已終結之拍賣程序，則不能依此
    項異議之訴而予以撤銷。該第三人僅得請求交付賣得價金，
    而不得請求撤銷拍賣程序（司法院院字第2776號（一）解釋
    參照）。」本執行事件拍賣時並未通知上訴人，上訴人並不
    知有拍賣，而無法主張權利，近因領取土地謄本發現上開土
    地於94年9月7日由甲○○拍賣取得，因而查知本執行事件等
    語。
二、被上訴人甲○○則以：
    查依上訴人起訴狀所載係請求支付買賣價金，為給付訴訟（
    非第三人異議之訴），其訴之聲明請求：「被上訴人應給付
    上訴人新台幣29,000,000元」，惟查本件被上訴人（原）共
    有六位，分別為拍定人、執行債權人、執行債務人，非全為
    買賣當事人，且受分配金額有別，上訴人訴之聲明顯然有誤
    。本件法律關係及請求權基礎實有疑義。又依上訴人與丁○
    ○於87年5月8日所立買賣契約書，上訴人應付皇建建設股份
    有限公司買賣價金為155,000,000元，然上訴人於起訴狀自
    承其只付11,000,000元，且經向皇建公司查詢，實際上上訴
    人所開出之票據均未兌現，第一張票據（面額6,000,000元
    ）還是上訴人以現金5,000,000元換回，除這筆5,000,000元
    之外，其餘支票全部因拒絕往來遭到退票，上訴人復未支付
    任何款項。皇建公司於上訴人跳票後，多次透過中間人催促
    上訴人出面處理，但上訴人完全不予理會，該份契約業已因
    上訴人債務不履行而解除。倘若上訴人有依約履行，系爭房
    地也不致於遭到拍賣，故上訴人自無權利主張本件標的物拍
    賣所得價金應歸上訴人取得。又上訴人與皇建公司簽立買賣
    契約時，系爭坐落於台中市○○區○○段1485地號土地上建
    物，結構體業已全部完成，此可觀諸契約第一條載明：「..
    . 現況地上十三層、地下一層，結構體完成之建物乙棟」，
    可見上訴人所接續完成的僅是外牆及內部粉飾及裝修部分而
    已，上開建物所有權仍應由皇建公司原始取得。又土地部分
    ，皇建公司亦未移轉登記予上訴人，上訴人未取得所有權，
    無庸置疑。按以所有之意思興建房屋，即為原始建築人而取
    得該房屋之所有權，其取得所有權非以登記為要件；次按不
    動產物權，因法律行為而取得設定、喪失及變更者，非經登
    記不生效力，又動產因附合而為不動產之重要成分者，不動
    產所有人取得動產所有權，從而，上訴人既非原始起造人，
    亦未因繼受取得系爭建物及土地之所有權，其就系爭房地不
    過是與債務人皇建公司定有買賣契約之買受人而已，其依強
    制執行法第十五條，主張有所有權而起訴請求交付系爭建物
    及土地之拍賣價金，應為無理由等語置辯。
三、原審經審酌兩造所提出之攻擊防禦方法後，認上訴人無強制
    執行法第15條之異議權，上訴人之訴為無理由，從而判決駁
    回上訴人之訴。上訴人對原審判決不服提起上訴，於本院聲
    明：（一）原判決廢棄。（二）被上訴人皇建公司應給付上
    訴人29,000,000元並自起訴狀繕本送達翌日起至清償日止，
    按年利率百分之五計算之利息。（三）被上訴人甲○○應返
    還被上訴人皇建公司27,610,254元，並自起訴狀繕本送達翌
    日起至清償日止，按年利率百分之五計算之利息。（三）第
    一、二審訴訟費用由被上訴人負擔。（四）上訴人願供擔保
    ，請准宣告假執行。被上訴人於本院答辯聲明則為：（一）
    上訴駁回。（二）第二審訴訟費用由上訴人負擔。（三）如
    為不利於被上訴人之判決，請准予提供擔保免為假執行。
四、法院之判斷：
（一）本件上訴人起訴主張其有強制執行法第15條第三人異議權
      之根據，無非為其對於系爭建物有所有權及地上權，惟遍
      查上訴人提出之證據，並無其為系爭建物所有權人或地上
      權之證據（至多僅有其為買受人及訴外人陳明雄拋棄地上
      權之證據），且上訴人之複代理人就87年5月8日渠與被上
      訴人皇建建設股份有限公司簽訂買賣契約書時，購買台中
      市○○區○○段一四八五地號（以下稱系爭土地）以及上
      面主體結構已經完成，是地上十三層，地下一層的建築物
      （以下稱系爭建物），及嗣後上開買賣契約業已解除，又
      上開土地之所有權並無移轉予上訴人等事實，均自認在卷
      （本院卷第40頁），自堪信為真實。
（二）按以所有之意思興建房屋，即為原始建築人而取得該房屋
      之所有權，其取得所有權非以登記為要件；次按不動產物
      權，因法律行為而取得設定、喪失及變更者，非經登記不
      生效力，又動產因附合而為不動產之重要成分者，不動產
      所有人取得動產所有權。本件上訴人與皇建公司簽立買賣
      契約時，系爭坐落於台中市○○區○○段1485地號土地上
      建物，結構體業已全部完成，此可觀諸契約第一條載明：
      「…現況地上十三層、地下一層，結構體完成之建物乙棟
      」，可見上訴人所接續完成的僅是裝修部分而已，上開建
      物既已足避風雨，可達經濟上使用目的，即屬土地之定著
      物，所有權仍應由皇建公司原始取得。又土地部分，皇建
      公司亦未移轉登記予上訴人，上訴人未取得所有權，無庸
      置疑。從而，上訴人既非原始起造人，亦未因移轉登記取
      得系爭建物及土地之所有權，其就系爭房地不過是與債務
      人皇建公司定有買賣契約之買受人而已，其依強制執行法
      第15 條，主張有所有權而起訴請求交付系爭建物及土地
      之拍賣價金，顯無理由。
五、綜上所述，本件上訴人主張被上訴人應給付拍賣價金，為不
    足採，被上訴人抗辯尚屬可信。是則上訴人執此主張被上訴
    人應給付上訴人2900萬元云云，自屬無據。從而，上訴人主
    張本於強制執行法第15條之法律關係，請求被上訴人給付
    2900萬元為無理由，不應准許。其假執行之聲請亦失所附麗
    ，應併予駁回。原審為上訴人敗訴之判決，及駁回其假執行
    之聲請，並無不合。上訴意旨指摘原判決不當，求予廢棄改
    判，為無理由，應予駁回。
六、至上訴人之上訴理由狀所陳述之「本件法律關係」及上訴訴
    之聲明第二、三項，乃再重申原審95年2月24日辯論意旨狀
    所載之事實及理由，而非針對原審判決之訴訟標的強制執行
    法第15條提出上訴理由，本院既已認定上訴人在原審95年2
    月24日辯論意旨狀之訴之變更並不合法如上述，並經原審法
    院駁回在案，則無再予審究之必要。
七、上訴人聲請本院調閱原審95年度重訴字第34號分配表異議之
    訴卷證，以資證明被上訴人甲○○之債權為反債權，因此部
    分乃涉及訴之變更部分，核無調卷之必要。
據上論結，本件上訴為無理由，依民事訴訟法第463條、第385條
第1項前段、第449條第1項、第78條，判決如主文。
中    華    民    國    95    年    12    月    28    日
                    民事第二庭審判長法  官   童有德
                                    法  官   謝說容
                                    法  官   蔡秉宸
以上正本係照原本作成。
如對本判決上訴，須於收受判決送達後二十日內向本院提出上訴
書狀，其未表明上訴理由者，應於提出上訴後二十日內向本院提
出上訴理由書 (須按他造人數附具繕本)。
上訴時應提出委任律師為訴訟代理人之委任狀。具有民事訴訟法
第四百六十六條之一第一項但書或第二項之情形為訴訟代理人者
，另應附具律師及格證書及釋明委任人與受任人有該條項所定關
係之釋明文書影本。
                                   書記官    吳宗玲
中    華    民    國    95    年    12    月    29    日
                                                       Ｄ


司法院資訊處製作；財團法人民間司法改革基金會備份。
